【裁判字號】    95,選上訴,825
【裁判日期】    950704
【裁判案由】    違反公職人員選舉罷免法
【裁判全文】
臺灣高等法院臺中分院刑事判決       95年度選上訴字第825號
上  訴  人  臺灣臺中地方法院檢察署檢察官
被      告  甲○○
選任辯護人  陳榮昌  律師
上列上訴人因被告違反公職人員選舉罷免法案件，不服臺灣臺中
地方法院94年度選訴字第13號，中華民國95年3月1日第一審判決
（起訴案號：臺灣臺中地方法院檢察署94年度選偵字第44號），
提起上訴，本院判決如下：
    主  文
原判決撤銷。
甲○○對於有投票權之人，交付賄賂，而約其投票權為一定之行
使，處有期徒刑肆月，如易科罰金，以佰元折算壹日；褫奪公
權壹年。扣案之現金新臺幣伍佰元，沒收之。
    事  實
一、甲○○係臺中縣大里市東興里6鄰鄰長 ，為民國94年臺中縣
    縣議員選舉第7選區（大里市、霧峰鄉）7號候選人陳玉雪樁
    腳，知悉設籍在大里市○○里○鄰○○路 ○段349號內之王健
    勇有投票權，其為求陳玉雪能順利當選，乃於94年11月26日
    14時50分許，前往臺中縣大里市○○里○鄰○○路○段34 9號
    ，交付新臺幣（下同）500元現金予王健勇之母林麗娜（另
    由臺灣臺中地方法院檢察署檢察官為緩起訴處分確定），並
    向林麗娜稱：「支持7號」，以此方式約定轉達王健勇在94
    年12月3日縣議員選舉時，投票給7號候選人陳玉雪。被告在
    交付前開現金後，即為跟監員警當場查獲，並扣得被告交付
    予林麗娜之500元紙鈔。
二、案經臺灣臺中地方法院檢察署檢察官指揮台中縣警察局霧峰
    分局偵查，移送臺灣臺中地方法院檢察署檢察官偵查起訴。
    理  由
一、訊據被告甲○○對於其為東興里6鄰鄰長，即前揭時地交付
    500元現鈔給林麗娜等情，固不否認，惟以其並非縣議員選
    舉人陳玉雪之樁腳，所以會交付500元給林麗娜，是因一起
    學跳舞，要林麗娜轉交學費，並非幫陳玉雪買票等語置辯，
    經查被告現擔任臺中縣大里市東興里6鄰鄰長，在94年臺中
    縣縣議員選舉中，與設籍在臺中縣大里市○○里○鄰○○路○
    段349號之王健勇（即證人林麗娜之子），同屬於第7選區（
    大里市、霧峰鄉），而該選區7號候選人為陳玉雪；另被告
    有於94年11月26日14時50分許，前往臺中縣大里市○○路○
    段349號，交付500元紙鈔1紙予證人林麗娜等事實，業據被
    告於警詢、偵查中及原審審理時均直承不諱，且證人林麗娜
    對於確有於上開時、地收受被告所交付之500元紙鈔1紙，並
    叫其支持7號（即縣議員候選人陳玉雪），及學跳舞不需費
    用等節，亦於警詢、偵查中及原審審理時始終為一致之證述
    ，並有臺中縣警察局霧峰分局扣押筆錄暨扣押物品目錄表、
    被告之個人戶籍資料查詢結果、照片、王健勇之戶卡片、法
    務部戶役政連結作業系統查詢資料附卷可稽，及扣案之500
    元紙鈔1紙足資佐憑，堪先認定。
二、按公職人員選舉罷免法第90條之1第1項投票行賄罪係以對於
    有投票權人，行求、期約或交付賄賂或其他不正利益，而約
    其不行使投票權或為一定之行使為構成要件。所謂行求係指
    行賄人自行向對方提出特定賄賂或不正當利益，以備交付之
    意，並不以提供現實之財物為必要，期約係指雙方就期望而
    為約定，而交付賄賂係指行賄者事實上將賄賂或不正當利益
    交付受賄人收受之行為；又所謂「許以（投票權）為一定之
    行使」者，只要投票權人之允許，係因受到收受之賄賂或不
    正利益影響而決定即可，至於允許之方法，既不限於事前或
    事後同意，明示、默示均無不可，事後是否依約投票或不投
    票，更不影響罪責。是行為人之行為是否該當於公職人員選
    舉罷免法第90條之1第1項之投票行賄罪，自應視行為人是否
    具有行賄之犯意，及所行求、期約或交付之財物是否可認係
    期約為投票權一定行使或不為一定行使之對價，以及行求、
    期約、交付之對象是否為有投票權人而定。對有投票權人交
    付之財物能否認係賄賂，雖非以金錢之多寡為絕對標準，但
    仍應綜合社會價值觀念、授受雙方之認知及其他客觀情事為
    判斷，足認其與要約不行使投票權或為一定之行使間，具有
    對價之關係時，始足當之。
三、經查本件被告甲○○擔任台中縣大里市東興里鄰長乙職已8
    年，理應知悉鄰內各戶組成人員（臺灣省村里鄰長組織及村
    里鄰長訓練實施方案第6點第1項規定：「鄰長得邀集鄰內各
    戶戶長召開戶長會議，並得邀請村、里內其他各組織單位派
    員參加。」），被告擔任鄰長，知悉鄰內各戶選舉人人數自
    屬必然。故被告顯然知悉設籍在台中縣大里市○○里○鄰○
    ○路○段349號之王健勇有選舉權，而與王健勇同住之母親即
    證人林麗娜並非第7選區之選舉權人。被告知悉上情之情況
    下，前往王健勇之住處，交付證人林麗娜500元，並以手勢
    比「7」之動作（即支持7號候選人陳玉雪之意），被告主觀
    上顯非針對證人林麗娜而為，而係針對有選舉權之王健勇。
    即便被告及證人林麗娜之供述及證詞中均稱被告當場並未以
    言詞指示證人要轉達賄款予王健勇，然衡之常情，被告明知
    證人林麗娜並非第7選區之選舉權人，其子王健勇始有選舉
    權，猶交付林麗娜賄款500元，均在在顯示被告行賄當時主
    觀犯意乃針對王健勇，其乃以證人林麗娜代收賄款後轉達予
    王健勇之方式，要約其投票權為一定之行使，對王健勇為現
    金買票之賄選行為。
四、核被告甲○○所為，係犯公職人員選舉罷免法第90條之1第
    1項之罪，原審未加詳查，而為被告甲○○無罪之判決，即
    有未當。檢察官上訴據此指摘原審判決此部分不當，其上訴
    為有理由，自應由本院將原判決撤銷改判。另被告甲○○行
    為後，刑法部分條文業於94年2月2日修正公布，並自95 年7
    月1日起發生效力，該法經修正後，原第41條第1項前段之條
    文已修正為：「犯最重本刑為5年以下有期徒刑以下之刑之
    罪，而受6個月以下有期徒刑或拘役之宣告者，得以新臺幣1
    千元、2千元或3千元折算1日，易科罰金」，較之修正前「
    犯最重本刑為5年以下有期徒刑以下之刑之罪，而受6個月以
    下有期徒刑或拘役之宣告，因身體、教育、職業、家庭之關
    係或其他正當事由，執行顯有困難者，得以1元以上3 元以
    下折算1日，易科罰金」為重，是經比較新、舊法之結果，
    依刑法第2條第1項規定，應適用較有利於被告甲○○之舊法
    。爰審酌選舉乃民主政治最重要之表徵，須由選民評斷候選
    人之才德、品行、學識、操守、政見而選賢與能，其攸關國
    家政治之良窳、法律之興廢，影響國家、人民至深且鉅，而
    賄選為敗壞選風之主要根源，以金錢介入選舉，抹滅實行民
    主政治之真意，被告甲○○竟以買票方式，妨害選舉真諦，
    及其犯罪之動機、目的、手段，姑念其素行尚佳，且交付賄
    賂金額不多，及犯罪後之態度等一切情狀，量處如主文第2
    項所示之刑，並諭知易科罰金之折算標準，以示懲儆。且依
    公職人員選舉罷免法第98條第3項之規定，併予宣告褫奪公
    權1年。至被告交付予證人林麗娜之賄款500元，不問屬於被
    告與否，均應依公職人員選舉罷免法第90條之1第3項之規定
    宣告沒收之。
五、據上論斷，應依刑事訴訟法第369條第1項前段、第364條、
    第299條第1項前段，公職人員選舉罷免法第90條之1第1項、
    第90條之1第3項、第98條第3項，刑法第2條1項前段、修正
    前第41條，罰金罰鍰提高標準條例第2條，判決如主文。
本案經檢察官乙○○到庭執行職務。
中    華    民    國    95    年    7    月    4      日
            刑事第六庭  審判長法  官  李  文  雄
                              法  官  邱  顯  祥
                              法  官  劉  連  星
上列正本證明與原本無異。
如不服本判決應於收受送達後十日內向本院提出上訴書狀，其未
敘述上訴之理由者並得於提起上訴後十日內向本院補提理由書（
均須按他造當事人之人數附繕本）。
                              書記官  陳  秀  真
中    華    民    國    95    年    7  月    5        日
附錄：本案論罪科刑法條全文
公職人員選舉罷免法第90條之1
對於有投票權之人，行求期約或交付賄賂或其他不正利益，而約
其不行使投票權或為一定之行使者 ，處3年以上10年以下有期徒
刑，得併科新臺幣1百萬元以上1千萬元以下罰金。
預備犯前項之罪者，處1年以下有期徒刑。
預備或用以行求期約或交付之賄賂，不問屬於犯人與否，沒收之。
犯第1項或第2項之罪，於犯罪後6個月內自首者 ，減輕或免除其
刑；因而查獲候選人為正犯或共犯者，免除其刑。
犯第1項或第2項之罪，在偵查中自白者，減輕其刑；因而查獲候
選人為正犯或共犯者，減輕或免除其刑。
                                                      Ａ


司法院資訊處製作；財團法人民間司法改革基金會備份。
